最高法院刑事判決　　　　　　九十四年度台上字第五二五一號
　　上　訴　人　台灣高等法院台南分院檢察署檢察官
　　被　　　告　甲○○
　　　　　　　　乙○○
　　上 列二 人
　　共　　　同
　　選任辯護人　施煜培律師
　　　　　　　　施承典律師
上列上訴人因被告等偽造文書案件，不服台灣高等法院台南分院
中華民國九十一年十一月二十八日第二審判決（九十一年度上訴
字第九七六號，起訴案號：台灣台南地方法院檢察署九十年度偵
續字第六二號），提起上訴，本院判決如下：
    主  文
原判決撤銷，發回台灣高等法院台南分院。
    理  由
本件原判決以公訴意旨略稱：被告甲○○與其夫即告訴人黃村
原在台南縣永康市○○路十八號共同經營「茂盛股份有限公司」
（下稱茂盛公司），由黃村擔任董事長，甲○○則擔任董事兼
總經理。詎被告甲○○與其子即被告乙○○二人於民國八十六年
底某日，共同基於概括犯意之聯絡，未經黃村之同意，利用該
公司不知情之會計蔡靜姬所提供該公司及黃村之印鑑章，共同
偽造變更登記申請書及贈與契約書，於八十七年四月間持向台灣
省政府建設廳申請將黃村所有茂盛公司股份五十萬五千股（每
股新台幣十元）其中之十萬股移轉登記予乙○○所有。嗣被告等
又於八十七年十二月一日，再以同一方式偽造變更登記申請書及
贈與契約書，再持向台灣省政府建設廳申請將黃村所有該公司
股份中之另外十萬股移轉登記予乙○○所有，足以生損害於黃
村及台灣省政府建設廳股份登記之正確性等情。因認甲○○、乙
○○共同涉犯刑法第二百十六條、第二百十條，及第二百十四條
等罪嫌。惟經審理結果，認為被告等係經黃村同意贈與股份，
始向主管機關申請變更登記，因認尚不能證明被告等犯罪，乃維
持第一審諭知被告等均無罪之判決，而駁回檢察官在第二審之上
訴，固非無見。
惟查：(一)、按證據雖已調查而其內容尚不明瞭者，即與未經調查
無異，如遽行判決，仍難謂無應於審判期日調查之證據而未予調
查之違法。原判決以告訴人黃村於八十六年至八十八年間與甲
○○感情仍佳，迄自八十八年底以後，雙方始因黃村外遇問題
而發生不快；嗣於八十九年間又發生黃村指稱遭乙○○等人毆
打事件，乃謂黃村提出本件告訴，係因八十九年間遭逢家庭失
和打擊下所為之不理性行為，因認其所述不實，而不予採信（見
原判決第八頁第六行至第十三行）。惟卷查黃村主張伊自八十
四年間起即與甲○○感情不睦，且曾於八十六年間與其長子黃俊
仁因移轉財產之事而發生爭執，甲○○、黃俊仁等人復揚言要將
其剝光趕出門行乞，故伊不可能於八十六、八十七年間同意甲○
○將其股份贈與乙○○，並提出其與甲○○於八十四年十一月二
十一日簽具之離婚同意書影本一份，以證明其所言不虛（見第一
審卷第七十頁至第七十三頁、原審卷第六十二頁、第六十三頁）
。原判決理由雖謂：甲○○主張上開離婚同意書係偽造，且若有
該離婚同意書，則黃村又何須於八十九年一月二十五日再次書
具離婚同意書要求甲○○簽名？稽之黃村於八十五年至八十七
年間與其家人多次出遊之照片，可知該離婚同意書不實云云（見
原判決第十一頁第三行至第九行）。惟查黃村縱於八十九年一
月二十五日書具離婚同意書要求甲○○簽名，然此與黃村所提
出之八十四年十一月二十一日離婚同意書是否真正，似無絕對之
關聯。而黃村雖於八十五年至八十七年間曾與家人多次出遊，
然據其於原審陳稱：因伊母親及胞弟均希望伊與家人和好，並邀
伊與其等一同外出旅遊，伊為不讓他們難過，故亦會與他們一同
出去等語（見原審卷第六十七頁）；其所述似難謂全與情理不合
。且觀之黃村所提出之八十四年離婚同意書上有甲○○之簽名
及其印文，若該簽名及印文為真正，即難謂該離婚同意書係出於
偽造。乃原審並未究明該離婚同意書上甲○○之簽名及印文究係
真正？抑或出於偽造或盜用（指印文部分），僅以甲○○主張該
離婚同意書為偽造，而黃村於八十九年一月二十五日又書具離
婚同意書請求甲○○簽名，暨其於八十五年至八十七年間曾與家
人多次出遊等情，遽謂該離婚同意書不實，依上說明，自難謂無
應於審判期日調查之證據而未予調查之違法。(二)、原判決雖以甲
○○、乙○○、黃俊仁、黃淑珺等家庭成員均一致陳稱黃村每
年有一百萬元之財產過戶，以圖節稅等語；而黃俊仁之岳父蔡嘉
興亦證稱：伊曾聽聞黃村夫婦說每年給兒女一百萬元，以免遺
產稅過高云云。且黃村夫婦曾於八十二年間將其等所有之茂盛
公司股份各三萬股分別轉讓予乙○○及黃俊仁；黃村於八十四
年間亦將其龍昇旅行事業有限公司（下稱龍昇公司）之出資額四
十萬元轉讓予乙○○；甲○○又於八十六年、八十七年間將其土
地應有部分千分之六三○贈予黃俊仁等情，因認黃村應有同意
由甲○○將其所有之股份二十萬股贈與乙○○以圖節稅之事實，
而為有利於被告等之認定（見原判決第七頁第八行至倒數第三行
）。然查黃村曾否同意每年將其財產一百萬元贈與乙○○或其
他子女，此為本案最重要之關鍵事實。原判決雖認定黃村有上
開同意之事實，但其對於黃村究竟於何時、何地，以何種方式
同意甲○○每年將其所有財產一百萬元移轉予乙○○或其他子女
？並未詳加認定剖析論敘明白，已嫌理由不備。且甲○○、乙○
○均係本案之被告，黃村於提出本案告訴前復曾檢具驗傷證明
書具狀告訴甲○○、黃俊仁、乙○○共同傷害罪嫌（見第九五六
二號偵查卷第四十五頁至第四十八頁），彼三人之立場顯與黃
村對立；而蔡嘉興係黃俊仁之岳父，其與黃俊仁之關係似亦較黃
村為密切，則渠等所為有利於被告等而不利於黃村之陳述是
否確屬實情而絕無偏袒？猶非全無探究之餘地。而證人黃淑珺於
偵查中僅證稱：「我住台北，家裡每年都有在做節稅的動作，這
件事我不知道」等語（見同上偵查卷第九十七頁）；並未明確證
稱黃村同意每年將其財產一百萬元贈與子女以圖節稅。原判決
採為有利於被告等之認定，似與其所陳內容未盡相符。至原判決
雖謂黃村夫婦曾於八十二年間將其二人之股份各「三萬股」分
別轉讓予乙○○及黃俊仁；黃村於八十四年間復將龍昇公司之
出資額「四十萬元」轉讓予乙○○；嗣甲○○又於八十六、八十
七年間將其土地應有部分千分之六三○贈與黃俊仁云云，但並未
說明其所憑之證據為何，理由亦嫌不備。且縱有其事，似與原判
決所稱黃村同意「每年將一百萬元財產」過戶予子女之情節未
盡相符。況黃村若同意每年將一百萬元財產過戶其子女以圖節
稅，何以其與甲○○於八十二年間將其二人之股份各「三萬股」
（每股十元，計三十萬元）分別轉讓予乙○○及黃俊仁，而八十
六年及八十七年間，卻先後將其股份各「十萬股」，合計二十萬
股（計二百萬元）全部贈與乙○○一人，而未分配贈與其長子黃
俊仁？亦有疑竇。究竟黃村係同意自何一年度開始每年將其財
產一百萬元贈與其子女？當時有無特別指定贈與或移轉予何人？
何以甲○○先後將黃村之股份各十萬股全部贈與乙○○一人，
卻未分配贈與其長子黃俊仁？其原因何在？此與本案實情之發現
有重要關係，猶有深入探究調查明白之必要。原審未詳加根究調
查明白，遽行判決，亦嫌調查未盡。(三)、卷查告訴人黃村於偵
審中指稱：茂盛公司之股務多年來均委由該公司之會計顧問吳清
水辦理，惟獨本案二次股權移轉均未委託吳清水辦理，而係由甲
○○暗中委託該公司人員均不認識之林禧祥代辦，顯然蓄意矇騙
，以防被伊發現等語（見第九五六二號偵查卷第一二三頁、第一
審卷第五十頁、原審卷第六十七頁、第六十八頁）。證人即茂盛
公司會計林玲瑟於偵查中亦證稱：「是甲○○叫我這二件委託林
禧祥辦」、「委託林禧祥只有這二件股權變更，其他每年稅務還
是委託吳清水」、「（為何這樣？）我只覺得奇怪，但我是依照
他們（指甲○○）指示，原因我不知道」等語（見偵續字第六二
號偵查卷第三十一頁正面及反面）。而證人吳清水於偵查中亦證
稱：「八十二年的那件的贈與股份轉讓由我去向建設廳辦的，後
面這二件不是我辦的」等語（見同上偵續卷第三十頁反面）。則
黃村上開指陳是否可信？與本案實情之發現亦有重要關係。且
甲○○於偵查中先則陳稱：「公司原來都是吳清水辦理，八十二
年移轉三萬股是他承辦，本件八十七年由一位林姓會計師承辦，
因原會計師費用太高」等語（見第九五六二號偵查卷第九十六頁
反面）。惟嗣又改稱：「（為何辦這次登記沒有委託吳清水去辦
，而由林禧祥去辦？）因為吳清水沒有會計師執照」等語（見偵
續字第六二號偵查卷第九十四頁反面）。其對於為何委託林禧祥
辦理系爭二次股權移轉登記，而未委託原承辦該公司股務事宜之
吳清水辦理之原因，所述前後並不一致。而甲○○雖稱因吳清水
無會計師執照，故改由林禧祥辦理云云，但吳清水於八十二年間
既能順利將黃村夫婦之股份各三萬股辦理移轉予乙○○及黃俊
仁，何以嗣後竟以其無會計師執照為由而改由他人代辦？不無蹊
蹺。況黃村於原審具狀陳稱林禧祥亦無會計師執照，其係借用
設於台北市○○○路十六號十樓群智聯合會計師事務所之名義為
之等語（見原審卷第六十八頁）。果爾，則甲○○所述是否可信
？即有詳予根究研求之必要。究竟甲○○不委由原代辦茂盛公司
股務事宜之吳清水辦理，卻臨時改請林禧祥辦理系爭股權移轉手
續之真正原因何在？受委託代辦公司股權移轉手續之人是否須具
備會計師執照始能申請辦理？林禧祥本人是否領有會計師執照？
其受甲○○委託代辦上述股權移轉手續收費若干？與吳清水之收
費孰高？以上疑點與黃村及甲○○二人所述何者為可信攸關，
影響於本案實情之發現，自有詳加調查明白之必要。原審對此未
深入探究調查明白，遽行判決，亦嫌調查未盡。(四)、告訴人黃
村指稱：伊於八十二年十一月間將其股份三萬股轉讓予其子黃俊
仁時，其轉讓股份通知書係由伊親自簽名（見偵續字第六二號偵
查卷第九頁所附轉讓股份通知書）；而本件系爭股權申請移轉之
二份贈與契約書及變更登記申請書則均未經其簽名，而係分別由
林玲瑟及蔡靜姬代簽其姓名，顯情理有悖，足見係出於偽造等語
（見第一審卷第四十七頁）。原判決理由雖以：黃村於八十六
年間擔任茂盛公司向台新銀行借款二千三百萬元之連帶保證人，
並未親自在委任保證契約書上簽名，且茂盛公司與台灣禧樂多有
限公司簽訂保證契約書，以及向銀行借款所簽訂之借款契約書及
支用申請書，亦均未經黃村親自簽名，而係授權由甲○○逕行
辦理，足見黃村與甲○○彼此為對方辦理事務，僅口頭授意而
未必要求對方出具授權書或親自簽名，故不能以此遽謂其未同意
贈與股份云云（見原判決第八頁倒數第六行起至第九頁第七行）
。惟查甲○○係該公司之董事兼總經理，其基於黃村之口頭授
權，逕以該公司及董事長黃村名義與銀行或其他公司簽訂有關
借款或保證契約文件，均屬與該公司經營有關之事務。然黃村
所持有該公司之股權，係其私人之財產，其股權得喪變更攸關其
董事長地位之存否，二者能否相提並論？猶非全無研酌餘地。且
黃村原持有該公司股份五十萬五千股，占有該公司股份百分之
五十．五，若將其中二十萬股贈與乙○○，則其僅餘三十萬五千
股，僅占有該公司股份百分之三十．五，尚較甲○○所持有該公
司股份三十二萬五千股為少，有該公司股東名冊及股東名簿附卷
可稽（見偵字第九五六二號偵查卷第三頁、第六頁），足以影響
其董事長之地位，對其權益關係重大，而其竟未親自在系爭股份
贈與契約書及變更登記申請書上簽名，反任由甲○○指示不知情
之林玲瑟及蔡靜姬代簽其姓名，能否謂與情理不悖？亦有探究之
餘地。究竟黃村當時是否有不能簽名之事由？若否，何以其竟
未在攸關其私人財產及茂盛公司董事長地位之系爭股份贈與契約
書及變更登記申請書上簽名？而竟任由甲○○指示不知情之林玲
瑟及蔡靜姬代簽其姓名？其原因何在？有無隱情？此與本案實情
之發現有重要之關係，猶有進一步調查釐清明白之必要。原審對
上述疑點未詳加探究剖析釐清明白，僅以黃村並未親自在該公
司與銀行及其他公司簽訂之借款及保證契約書上簽名，遽認其未
親自在系爭股份贈與契約書及變更登記申請書上簽名與情理無違
，而為有利於被告等之認定，亦嫌速斷。以上或為上訴意旨所指
摘，或為本院得依職權調查之事項，應認原判決有撤銷發回之原
因。
據上論結，應依刑事訴訟法第第三百九十七條、第四百零一條，
判決如主文。
中　　華　　民　　國　九十四　年　　九　　月　二十二　日
                      最高法院刑事第五庭
                          審判長法官  吳　雄　銘
                                法官  池　啟　明
                                法官  郭　毓　洲
                                法官  吳　三　龍
                                法官  韓　金　秀
      本件正本證明與原本無異
                                      書  記  官
中　　華　　民　　國　九十四　年　　九　　月　二十六　日
                                                      Ｅ
